臺灣高等法院刑事判決　　　　　　　　　　　　　九十二年度上易字第三三０四號
　　上　訴　人
　　即　被　告　庚○○
　　　　　　　　戊○○
　　共　　　同
　　選任辯護人　劉秉鈞　律師
　　　　　　　　楊智全　律師
右上訴人因詐欺案件，不服臺灣板橋地方法院九十二年度易字第一八一九號，中華民
國九十二年九月十日第一審判決（起訴案號：臺灣板橋地方法院檢察署九十二年度偵
字第六四五三號），提起上訴，本院判決如左：
    主  文
原判決撤銷。
庚○○連續意圖為自己不法之所有，以詐術使人將本人之物交付，處有期徒刑陸月，
如易科罰金，以佰元折算壹日。
戊○○無罪。
    事  實
一、庚○○經營成衣代工業，為支付員工薪資及公司財務週轉之用，而於民國 (下同
    ）八十七年二月十五日在台北縣三重市○○○路十巷一號之住所，召集互助會週
    轉財物，並自任會首，會期自八十七年二月十五日至九十年九月十五日止，每月
    十五日下午一時，在前開住所開標，會金為新台幣（下同）二萬元，採內標制，
    底標二千元，會首連同會員計四十五名，詎因被他人倒帳或遭互助會會員陳月娥
    倒會，致該互助會週轉不靈，竟意圖為自己不法所有之概括犯意，連續在前開住
    所，並於辦理互助會投標事務之際，利用會員未集合至開標地點共同開標之機會
    ，擅自於紙張上分別書寫三千元至四千三百元不等競標金額之標單（僅記載金額
    而無標單字樣及標會者姓名），向到場會員出示上開偽造之標單佯稱某未到場之
    活會員委託其競標，而連續冒用白玉山、吳枝旺（二會）、辛○○、甲○○、楊
    林月卿、鄭美淑、美雲（姓氏不詳）、鄭世仁、黃河清、乙○○（參加三會，其
    中二活會）、李進、己○○等十四活會中之七會 (被冒標者姓名、冒標日期因及
    冒標金額因庚○○已記憶不清而不詳），而以冒用他人名義得標之方式，使其他
    活會會員信以為真，陷於錯誤而陸續交付二萬元扣除得標金額之會款，其間於八
    十九年九月十五日、九十年二月十五日，冒用乙○○名義，先後佯稱乙○○以三
    千元、三千五百元得標，供計詐得至少一百五十八萬三千四百元（詳細計算方式
    如附表所載）。詎於九十年二月十五日（起訴書誤載為九十二年二月十五日）因
    無法繼續而停標該互助會後，活會會員乙○○等人始發現互助會僅存七個會期，
    竟尚有十四個仍尚未得標之活會，始知上情。
二、案經乙○○訴由台灣板橋地方法院檢察署檢察官偵查起訴。
    理  由
一、訊據被告庚○○固坦承有冒標七會之事實，惟矢口否認涉有詐欺犯行，辯稱：伊
    沒有詐欺意圖，伊被陳月娥倒會，會員間也有借標，伊想陳月娥將錢還伊就可以
    還給會員，伊是向會員借標，如果伊向他們說，他們會同意云云。
二、經查，本件互助會係由被告庚○○擔任會首，會首連同會員共計四十五名，會金
    每名二萬元，會期自八十七年二月十五日至九十年九月十五日，每月十五日下午
    一時開標，底標為二千元，採內標制，該互助會嗣於九十年二月十五日開標後即
    停止，尚餘七會期，惟仍有白玉山、吳枝旺（二會）、辛○○、甲○○、楊林月
    卿、鄭美淑、美雲（姓氏不詳）、鄭世仁、黃河清、乙○○（參加三會，其中二
    活會）、李進、己○○等十四活會之事實，業據被告庚○○供認不諱，被告庚○○並自認有冒標一情，惟冒用之會員姓名、時間、投標金額均不詳，核與告訴人
    乙○○及證人甲○○、己○○、丁○○○、辛○○證述之情節相符，而九十年二
    月十五日之互助會確係由被告庚○○冒用告訴人乙○○名義得標，並據證人辛○○、丙○○、甲○○於本院調查時證實，並有該互助會會單一紙、每會期之得標
    金額明細表一紙、告訴人乙○○繳納會金之付款簽收簿影本為證，自堪信為真實
    。至被告庚○○於本院調查時改稱冒標時間係八十八年八月十五日、十月十五日
    、十一月十五日、十二月十五日、八十九年五月十五日、六月十五日、七月十五
    日云云，然被告自始即陳稱不記得冒標之日期，於上訴本院後改稱上開時間冒標
    ，無非係為圖卸八十九年九月十五日及九十年二月十五日冒標告訴人乙○○之互
    助會而事後編撰之日期，應與事實不符，尚難憑採。另被告庚○○辯稱無為自己
    不法所有之詐欺意圖云云，然被告庚○○供認未經活會會員同意借標屬實，其先
    後七次未經活會會員即告訴人乙○○等人之同意，即擅自於紙張上分別書寫競標
    金額之標單，向到場會員佯稱係該活會會員委託其競標，而冒標乙○○等人之活
    會七次，並於冒標後據以向乙○○及其他活會會員收取會款，自足以使乙○○及
    其餘活會會員均陷於錯誤，誤以為係被告所偽冒之會員得標，而悉數交付各該期
    之活會會款予被告，並因而受有損害，縱被告庚○○所辯稱該互助會會員陳月娥
    倒會一情為屬實，此亦非得作為冒標之正當理由，被告於冒標之際，有為自己不
    法所有之意圖甚明。又前開冒標之時間、標金，除告訴人乙○○有於八十九年九
    月十五日、九十年二月十五日，先後以三千元、三千五百元之標金遭冒標外，其
    餘冒標部分均無證據足資證明，就冒標金額部分，所有得標金額均有可能為冒標
    之金額，尚難以較低之得標金額為被告不利之認定，茲以較高之得標金額據以認
    定冒標金額，附此敘明。是綜上所述，被告庚○○上開辯解，係屬畏罪卸責之詞
    ，不足採信。本件罪證明確，被告庚○○之犯行，堪予認定。
三、核被告庚○○意圖為自己不法之所有，冒用活會會員等人之名義，並偽造標單（
    僅記載金額，未載標單字樣及標會者姓名，尚不構成偽造文書罪）標得會款，使
    被冒名之活會會員及其餘活會會員陷於錯誤，如數交付各期活會會款，所為係犯
    刑法第三百三十九條第一項之詐欺取財罪。被告庚○○先後多次詐欺，時間緊接
    、所犯為構成要件相同之罪名，顯係基於概括犯意為之，為連續犯，應論以一罪
    。又被告以一個冒標之詐欺行為，同時向多數活會會員詐欺活會會款，係一行為
    觸犯數罪名，乃同種之想像競合犯關係，應依刑法第五十五條之規定，從一重之
    詐欺罪處斷。原審予以被告庚○○論罪科刑，固非無見，惟查，被告庚○○與被
    告戊○○間尚難成立共同正犯，詳如後述，原判決認二人成立共同正犯，容有未
    洽。被告庚○○上訴意旨猶執陳詞否認犯罪，雖不足取，惟原判決既有可議，應
    由本院將原判決撤銷改判。爰審酌被告庚○○之犯罪動機、目的、手段、召集互
    助會冒標之次數、詐取財物之數額、已收取部分死會會款返還活會會員，尚未全
    部與告訴人等達成民事和解，及其犯罪後之態度等一切情狀，量處如主文第二項
    所示之刑，並諭知易科罰金之折算標準。
四、公訴意旨另以：被告戊○○與庚○○係夫妻關係，二人共同召集上開互助會，由
    庚○○任會首，連續冒用白玉山、吳枝旺（二會）、辛○○、甲○○、楊林月卿
    、鄭美淑、美雲（姓氏不詳）、鄭世仁、黃河清、乙○○（參加三會，其中二活
    會）、李進、己○○等十四活會中之七會，而以冒用他人名義得標之方式，使其
    他活會會員信以為真，陷於錯誤而陸續交付二萬元扣除得標金額之會款，其間於
    八十九年九月十五日、九十年二月十五日，冒用乙○○名義，先後佯稱乙○○以
    三千元、三千五百元得標，供計詐得至少一百五十八萬三千四百元（詳細計算方
    式如附表）。因認被告戊○○亦涉犯刑法第三百三十九條第一項之詐欺罪嫌。訊
    之被告戊○○堅決否認有詐欺情事，辯稱：伊沒有詐欺意圖，互助會都是庚○○
    在處理負責，伊不知道楊素真有冒標，只偶而收取會錢，伊沒有主持過開標、也
    沒有寫過標單，伊只有泡茶給會員喝等語。經查，告訴人乙○○雖指述稱：「伊
    都是簽發支票之方式繳交互助會會款，每次由會首庚○○及戊○○二人前來收取
    」等語，並提出付款簽收簿內戊○○有於八十八年四月十七日、八十九年九月十
    六日簽收告訴人交付之會款支票記載為證，另據證人丁○○○於原審審理時證稱
    ：「（問：戊○○有無向你收過會錢）有時他會在場，但都交給庚○○。」等語
    ；證人辛○○於原審審理時證稱：「（問：跟幾會）一會，原先用我兒子的名字
    ，後來更正為我的名字，是活會，我偶爾有去開標現場，開標時我有看過戊○○
    在。（問：何人開標）都有，我去的那幾次，幾乎都是戊○○開標。（問：如何
    開標）我們去的人有寫標單，沒有來的人，我都是看到戊○○直接拿出標單來，
    沒有看過他寫。所有標單圍個圓，翻日曆看是幾號，然後看單號或雙號來開始算
    ，因為有時最高標會相同，所以看誰的順序先何人得標。（問：戊○○有無跟你
    們說過每月是何人得標）沒有，只有最後一次，他們要倒會時，我在九十年二月
    十五日要去標，之前我有問戊○○說要標會，他告訴我我又不欠錢，給別人標。
    當天是戊○○開標，現場還有甲○○及丙○○、己○○的父親，如我剛剛所講的
    由戊○○主持開標，當天很多人寫三千五，我問庚○○何人得標，她說是乙○○
    得標，她就帶我到地下室，拿了一些支票及被人倒會的資料給我看，叫我不要講
    ，她說她會先四十萬給我，其他會算利息給我。」等語，被告戊○○似有參與處
    理本件互助會事務。惟查，本件互助會之會首係庚○○，並非被告戊○○，被告
    庚○○自七十三年間從事成衣加工，為使資金靈活運用，即開始召集互助會，本
    件互助會中即有多人會員自七十三年間起持續參加被告庚○○所召集之互助會，
    此業經證人己○○、辛○○於原審中證述在卷。又被告戊○○與庚○○係夫妻關
    係，當庚○○主持互助會會務時，被告戊○○從旁加以協助，代為收取會款，甚
    或代為主持開標，乃人之常情，尚難因之即指為共犯。而況，本件並非召集互助
    會伊始，被告庚○○即有不法所有之意圖而存心向會員施詐，而係出於被告庚○○於不詳之時間冒標活會會員之會款而涉犯詐欺罪責，在各該次冒標中，被告戊○○究否有參與或同謀，乃為成立共犯之要件，本件被告庚○○冒標他人之互助
    會雖涉犯詐欺罪，惟因被告庚○○對於冒標之對象、冒標日期及冒標金額均不復
    記憶，亦無資料可考，即無證據證明被告戊○○有參與或同謀，尚不能因被告戊○○曾代為收受會款或主持開標，即指亦為各該次冒標行為之共犯。此外，復查
    無其他積極證據足資證明被告戊○○有何詐欺犯行，被告戊○○犯罪即屬不能證
    明。原審未予詳察，對被告戊○○部分遽為有罪之判決，容有未洽，被告戊○○
    提起上訴，否認犯罪，為有理由，應由本院將原判決此部分撤銷改判，另諭知被
    告戊○○無罪，用期適法。
據上論斷，應依刑事訴訟法第三百六十九條第一項前段、第三百六十四條、第二百九
十九條第一項前段、第三百零一條第一項前段、刑法第五十六條、第三百三十九條第
一項、第五十五條、第四十一條第一項，罰金罰鍰提高標準條例第一條前段、第二條
，判決如主文。
本案經檢察官王安明到庭執行職務。
中　　　華　　　民　　　國　　九十三　　年　　　二　　　月　　 十九 　　日
                        臺灣高等法院刑事第七庭
                            審判長法  官  吳　啟　民
                                  法  官  施　俊　堯
                                  法  官  蘇　隆　惠
右正本證明與原本無異。
不得上訴。
                                  書記官  周　素　秋
中　　　華　　　民　　　國　　九十三　　年　　　二　　　月　　 十九 　　日
附錄：本案論罪科刑法條全文
刑法第三百三十九條第一項
意圖為自己或第三人不法之所有，以詐術使人將本人或第三人之物交付者，處五年以
下有期徒刑、拘役或科或併科一千元以下罰金。
以前項方法得財產上不法之利益或使第三人得之者亦同。
前二項之未遂犯罰之。
附  表：
┌──────┬────┬───┬────┬────┬────┬────┐
│編號（次數）│冒標時間│被冒標│冒標標金│至少得收│各活會交│詐得金額│
│            │        │者姓名│        │取之活會│付之會款│        │
│            │        │      │        │數      │        │        │
├──────┼────┼───┼────┼────┼────┼────┤
│ 一         │不詳    │不詳  │4300元  │14個    │15700元 │219800元│
│（編號一至五│        │      │        │        │        │        │
│之標金以前五│        │      │        │        │        │        │
│高之標金計算│        │      │        │        │        │        │
│）          │        │      │        │        │        │        │
├──────┼────┼───┼────┼────┼────┼────┤
│ 二         │不詳    │不詳  │4300元  │14個    │15700元 │219800元│
├──────┼────┼───┼────┼────┼────┼────┤
│ 三         │不詳    │不詳  │4100元  │14個    │15900元 │222600元│
├──────┼────┼───┼────┼────┼────┼────┤
│ 四         │不詳    │不詳  │3900元  │14個    │16100元 │225400元│
├──────┼────┼───┼────┼────┼────┼────┤
│ 五         │不詳    │不詳  │3800元  │14個    │16200元 │226800元│
├──────┼────┼───┼────┼────┼────┼────┤
│ 六         │89.09.15│乙○○│3000元  │14個    │17000元 │238000元│
├──────┼────┼───┼────┼────┼────┼────┤
│ 七         │90.02.15│乙○○│3500元  │14個    │16500元 │231000元│
├──────┴────┴───┴────┴────┴────┴────┤
│總計一百五十八萬三千四百元                                            │
└───────────────────────────────────┘
